臺灣板橋地方法院民事判決　　　　　　 94年度重訴字第232號
原　　　告　甲○○
訴訟代理人　林嫦芬律師
被　　　告　乙○○
訴訟代理人　王永春律師
複 代 理人　丙○○
上列當事人間請求拆屋還地等事件，經本院於民國94年11月3 日
言詞辯論終結，判決如下：
    主  文
被告應給付原告新台幣貳佰伍拾貳萬貳仟柒佰捌拾參元，及自民
國九十四年六月二十二日起至清償日止，按年息百分之五計算之
利息。
原告其餘之訴駁回。
訴訟費用由被告負擔百分之三十五，餘由原告負擔。
本判決第一項於原告以新台幣捌拾肆萬壹仟元供擔保後，得假執
行。但被告如於執行標的物拍定、變賣或物之交付前，以新台幣
貳佰伍拾貳萬貳仟柒佰捌拾參元為原告預供擔保，或將前開金額
提存後，得免為假執行。
原告其餘假執行之聲請駁回。
    事實及理由
一、原告主張：
  (一)緣原告與被告為兄弟，自民國（下同）63年6 月7 日起共有
    坐落原地號台北縣新莊市○○段第807 地號土地（下稱分割
    前第807 地號土地），面積1,866.52平方公尺，應有部分各
    二分之一。惟上開土地向來為被告所全部占有，除搭建四幢
    建物及停車場出租收益外，其餘部分亦由被告栽種蔬菜。原
    告從未使用上開土地，屢次向被告請求協議分管，被告均置
    之不理，原告遂向鈞院提起分割上開共有土地之訴訟（下稱
    前案），經鈞院以90年度重訴字第524 號及台灣高等法院以
    92年度重上字第495 號判決，將上開共有土地分割為同市○
    ○段第807 地號、第807 之1 地號、第807 之2 地號，其中
    第807 之1 地號分歸被告所有，第807 之2 地號（下稱系爭
    第807 之2 地號土地）分歸原告所有，而分割後之第807 地
    號仍由兩造保持共有，該案於93年7 月21日確定。嗣經台北
    縣新莊地政事務所完成分割登記。
  (二)按無法律上之原因而受利益，致他人受損害者，應返還其利
    益。民法第179 條前段定有明文。共有人如逾越其應有部分
    之範圍使用收益時，即係超越其權利範圍而為使用收益，其
    所超過利益，要難謂非不當得利。被告自63年起即逾越其應
    有部分而使用收益兩造所共有之上開土地之事實，為被告於
    前案審理時所自認，且共有土地分割後仍占用，被告迄本件
    審理中之94年8 月28日始將占用原告所有之系爭第807 之2
    地號土地地上物拆除。原告請求被告給付自89年6 月3 日起
    至拆除之翌日94年8 月28日止相當於租金之不當得利。而被
    告占用分割前第807 地號土地面積、及占用分割後光榮段80
    7 之2 地號土地均為767.97平方公尺。是計算不當得利之期
    間自89年6 月3 日起至94年8 月28日止，以光榮段807 地號
    土地，於89年7 月之申報地價為每平方公尺9,600 元及93年
    1 月之申報地價為每平方公尺1,840 元。依土地法第105 條
    、第97條規定，系爭土地工商繁榮及生活機能尚稱方便，故
    以土地申報總價額年息百分之十計算被告所受相當於租金之
    不當得利如下：89年6 月3 日起至92年12月31日止為每平方
    公尺9,600 元；93年1 月1 日起至94年8 月28日止為每平方
    公尺1,840 元，被告之不當得利為2,874,182 元。【計算式
    ：[(9,600 ×767.97÷365 ×1488)+(1,840×767.97×÷36
    5 ×424 天)] ×10% =2,874,182 】。
  (三)聲明請求：被告應給付原告2,874,182 元，及其中2,840,
    502 元自起訴狀繕本送達翌日起、其餘33,680元自94年8 月
    29日起至清償日止，按年息百分之五計算之利息。願供擔
    保，請准宣告假執行。
二、被告則以：
  (一)被告否認自本件起訴日前一日往前回溯5 年之89年6 月3 日
    起即占有原告所有系爭第807 之2 地號土地。蓋原告係於93
    年12月20日分割登記後始為系爭第807 之2 地號土地單獨所
    有權人，則被告如何能於原告93年12月20日取得系爭第807
    之2 地號土地單獨所有權之前，即無權占有原告所有系爭第
    807 之2 地號土地。且原告請求93年12月20日前之相當於租
    金之不當得利，亦有未洽。
  (二)答辯聲明：駁回原告之訴及假執行之聲請；如受不利判決，
    願供擔保請准宣告免為假執行。
三、兩造不爭執事項：
  (一)原告與被告為兄弟，兩造自63年6 月7 日起即共有坐落原地
    號台北縣新莊市○○段第807 地號土地，該土地當時面積為
    1,866.52平方公尺，兩造應有部分各為二分之一。
  (二)嗣兩造間前案分割共有物訴訟，經本院以90年度重訴字第52
    4 號及台灣高等法院以92年度重上字第495 號判決分割，將
    上開共有土地分割為現地號為同市○○段第807 地號、第80
    7 之1 地號、第807 之2 地號，其中第807 之1 地號（面積
    767.97平方公尺）分歸被告所有，第807 之2 地號（面積76
    7.97平方公尺）分歸原告所有，而分割後之第807 地號（面
    積330.58平方公尺）仍由兩造保持共有，該前案於93年7 月
    21日判決確定，並經台北縣新莊地政事務所於93年9 月29日
    成分割登記。
  (三)兩造前案分割共有物訴訟判決確定後，原告曾於94年2 月16
    日向本院三重簡易庭（94年度重調字第36號）起訴請求被告
    拆屋還地，嗣被告已拆除大部分建物，原告乃於94年3 月7
    日具狀表示被告業已拆除完畢而向本院三重簡易庭撤回上開
    訴訟。
  (四)原告於94年6 月3 日提起本件訴訟，原本除請求相當於租金
    之不當得利外，尚主張被告有部分化糞池地上物占用原告所
    有系爭第807 之2 地號土地而未拆除完畢，依民法第767 條
    規定訴請拆除地上物。經本院於94年8 月26日現場履勘，並
    委請台北縣新莊地政事務所測量鑑定結果，被告所有之化糞
    池地上占用原告系爭第807 之2 地號土地之如附圖使用地號
    807-A002所示、面積0.84平方公尺。嗣被告於94年8 月27日
    將占用原告系爭第807 之2 地號土地上之化糞池拆除完畢（
    見卷附被告94年9 月8 日所陳報之化糞池拆除完畢照片7 張
    ），原告乃於94年9 月27日撤回訴請拆除地上物之請求（見
    本院94年9 月27日言詞辯論筆錄）。
四、兩造自63年6 月7 日起即共有坐落原地號台北縣新莊市○○
    段第807 地號土地，被告未經原告同意，於分割前第807 地
    號共有土地上搭蓋四棟建物，門牌號碼分別為新莊市○○路
    268 巷54號、同巷54之2 號、54之3 號、54之6 號建物，其
    中除門牌號碼新莊市○○路268 巷54號（建號第2616號）為
    68年間辦理第一次保存登記之合法建物外，其餘三棟建物為
    搭建已十餘年之未辦理保存登記鐵皮屋；且除上開四棟建物
    外，尚另有搭蓋棚子；又將部分空地設置柵欄供作停車場出
    租他人使用；在分割前第807 地號土地周圍並設置有圍牆，
    其餘空地則種植蔬菜、水果等事實，業據被告於前案分割共
    有物案件中所不爭執或自認（見前案90年11月30日言詞辯論
    筆錄），並經前案第一審法院數次至現場勘驗屬實及委請地
    政機關人員測量，分別製有90年10月11日、90年12月26日、
    91 年11 月27日、92年5 月22日勘驗筆錄附於前案卷內可稽
    ，及前案第二審法院於93年3 月26日現場勘驗屬實及委請地
    政機關測量，並製有勘驗筆錄存於前案第二審卷內可徵，及
    上開各次地政機關複丈成果圖，暨原告於前案中所提多張現
    場照片附於前案第一、二審卷內可按。原告主張被告於本件
    起訴前一日回溯5 年之89年6 月3 日起，占用兩造所共有之
    分割前第807 地號土地全部，為可憑採。被告空言否認，殊
    無足取。
五、按共有物之分割，經分割形成判決確定者，即生共有關係終
    止及各自取得分得部分所有權之效力。共有人對於他共有人
    分得之部分，既喪失共有權利，則其占有，除另有約定外，
    即難謂有何法律上之原因，最高法院著有51年台上字第2641
    號判例可為參照。次按各共有人按其應有部分，對於共有物
    之全部雖有使用收益之權，惟共有人對於共有物之特定部分
    為使用收益，仍須徵得他共有人全體之同意，非謂共有人得
    對共有物之全部或任何一部有自由使用收益之權利。如共有
    人不顧他共有人之利益，而就共有物之全部或一部任意為使
    用收益，即屬侵害他共有人之權利，其逾越應有部分為使用
    收益，所受超過之利益，即為不當得利。查本件兩造間前案
    分割共有物訴訟，經本院以90年度重訴字第524 號及台灣高
    等法院以92年度重上字第495 號判決分割，將上開共有土地
    分割為同市○○段第807 地號、第807 之1 地號、第807 之
    2 地號，其中第807 之1 地號分歸被告所有，第807 之2 地
    號分歸原告所有，而分割後之第807 地號仍由兩造保持共有
    ，該前案於93年7 月21日確定等事實，為兩造所不爭執，並
    經本院調取前案查閱屬實。被告就分割前第807 地號土地，
    應有部分僅有二分之一，其未徵得原告之同意，而占用該土
    地全部，揆諸上開說明，即屬侵害他共有人（原告）之權利
    ，其逾越應有部分為使用收益，所受超過之利益，即為不當
    得利。故原告就被告逾越其應有部分而占有使用部分，請求
    被告應給付自89年6 月3 日起至前案判決確定日前一日（93
    年7 月20日）止之不當得利，洵屬正當。
六、兩造前案判決確定即93年7 月21日起，原告單獨取得系爭第
    807 之2 地號土地所有權，被告單獨取得同地段第807 之1
    地號土地，面積各為767.97平方公尺。而原告於取得系爭第
    807 之2 地號土地單獨所有權後，曾於94年2 月16日向本院
    三重簡易庭（94年度重調字第36號）起訴請求被告拆屋還地
    ，嗣被告於94年3 月7 日拆除占用原告系爭第807 之2 地號
    土地上之地上，原告乃於是日具狀表示被告業已拆除完畢而
    向本院三重簡易庭撤回上開訴訟等事實，業據本院調取本院
    三重簡易庭94年度重調字第36號案卷查閱屬實，並有被告所
    陳報之照片附於該案卷內可按。故自93年7 月21日起至被告
    於93年3 月7 日拆除占有原告所有系爭第807 之2 地號土地
    之地上物止，被告無權占有系爭第807 之2 地號土地之面積
    為767.97平方公尺。嗣原告提起本件訴訟主張被告未將占用
    系爭第807 之2 地號土地上之地上物拆除完畢，而訴請拆除
    地上物返還所占用部分，經本院於94年8 月26日現場履勘，
    請委請新莊地政事務所人員測量，被告所有之化糞池地上物
    尚占用原告系爭第807 之2 地號土地如附圖使用地號807-A0
    02所示、面積0.84平方公尺土地，被告旋於翌日94年8 月27
    日將上開化糞池地上物拆除等情，有本院94年8 月26日勘驗
    筆錄、台北縣新莊地政事務所複丈成果圖、原告所提履勘現
    場照片及被告所提於94年8 月27日拍攝化糞池已拆除完畢之
    照片存卷足考。是被告自93年3 月8 日起至94年8 月27日止
    ，無權占有原告系爭第807 之2 地號土地之面積為0.84平方
    公尺。被告上開化糞池地上物拆除完畢日為94年8 月27日，
    於是日即已未再無權占有原告土地，故至於原告請求相當於
    租金之不當得利之末日應計算至94年8 月28日云云，即屬無
    據。
七、按無法律上之原因而受利益，致他人受損害者，應返還其利
    益，民法第179 條前段定有明文。故其得請求之範圍，應以
    對方所受之利益為度。而無權占有他人之土地，可能獲得相
    當於租金之利益，為社會通常觀念（最高法院61年台上字第
    1695號判例參照）。又城市地方房屋之租金，以不超過土地
　　及其建築物申報總價年息百分之十為限，並為租地建築房屋
　  所準用，土地法第97條第1 項、第土地法第105 條分別定有
    明文。查被告逾越其應有部分無權占有原第807 地號共有土
    地，及前案分割判決確定後無權占有原告所有系爭第807 之
    2 地號土地，已如前述，獲得相當於租金之不當得利，致原
    告受有無法使用收益上開土地之損害，故原告請求被告給付
    相當租金之不當得利，洵為正當。惟原告請求之金額係以系
    爭土地申報地價年息百分之十為計算基礎，衡諸系爭土地坐
    落台北縣新莊市○○鄰○○○ ○巷道，該巷道對面為空地，
    其上種植蔬菜，周圍無商家，附近有若干公寓住宅，系爭第
    807 之2 地號土地左側亦為空地，該土地後方為菜園及種植
    香蕉，惟巷道外接西盛街及新樹路，交通及生活機能尚稱便
    利，復參酌被告無權占用共有之分割前第807 地號土地時，
    搭蓋三棟鐵皮屋建物及設置停車場出租他人收取租金之利用
    情形，除據本院現場勘查屬實外，並經原告陳明於卷，復有
    前案第一、二審勘驗筆錄、現場照片多張附於前案及本件案
    卷內可證，是本院斟酌系爭土地利用情形及坐落位置，並考
    量目前社會經濟情況等情，認原告請求相當租金之不當得利
    ，以申報地價年息百分之九計算，方為允當。第查，舉辦規
    定地價或重新規定地價時，土地所有權人未於公告期間申報
    地價者，以公告地價百分之八十為其申報地價，平均地權條
    例第16條前段著有規定。本件土地89年6 月3 日至92年12月
    31日止，公告地價為每平方公尺12,000元，申報地價應為每
    平方公尺9,600 元；93年1 月1 日起至94年8 月27日止，公
    告地價為每平方公尺2,30 0元，申報地價應為每平方公尺1,
    840 元，有原告所提公告地價表2 件足憑。依上說明，被告
    自89年6 月3 日起至93年7 月20日止占用原共有第807 地號
    土地面積全部（全部面積為1,866.52平方公尺，原告應有部
    分為1/2 ，則應為933.26平方公尺；惟原告僅請求以767.97
    平方公尺計算）、其後自93年7 月21日起至94年3 月7 日止
    占用原告單獨所有系爭第807 之2 地號面積767. 97 平方公
    尺土地、94年3 月8 日起至94年8 月27日止，占有原告系爭
    第807 之2 地號土地0.84平方公尺，認定原告可得請求相當
    於租金之不當得利為2,522,783 元（計算式詳如附表所示）
    。逾此範圍之請求，則屬無據。
八、綜上，原告基於不當得利法律關係，請求被告給付2,522,78
    3 元及自起訴狀繕本送達翌日即94年6 月22日（被告於94年
    6 月21日向本院提出答辯狀，堪認其至遲於是日已收受起訴
    狀繕本之送達）起至清償日止，按年息百分之五計算之利息
    ，為有理由，逾此範圍之請求，則非有據，應予駁回。
九、兩造陳明願供擔保，聲請宣告假執行或免為假執行，經核原
    告勝訴部分，合於法律規定，爰分別酌定相當之擔保金額宣
    告之；至原告敗訴部分，其假執行之聲請失所附麗，併駁回
    之。
十、本件事證已臻明確，兩造其餘主張及攻擊防禦方法，經審酌
    後認與本判決結果不生影響，爰不一一論述，附此敘明。
十一、結論：原告之訴為一部分有理由，一部無理由，依民事訴
      訟法第79條、第83條前段、第390 條第2 項、第392 條，
      判決如主文。
中　　華　　民　　國　　94　　年　　11　　月　　17　　日
                  民事第一庭    法　官　陳翠琪
以上正本係照原本作成
如對本判決上訴，須於判決送達後20日內向本院提出上訴狀
中　　華　　民　　國　　94　　年　　11　　月　　18　　日
　　                            書記官　林進煌
附表：
(一)自89年6 月3 日起至93年7 月20日止占用原共有第807 地號土
  地面積全部：
  自89年6 月3 日至92年12月31日止，計3 年6 月又28天，申
    報地價每平方公尺9,600 元：
　　9,600 元×767.97㎡×0.09×（3.5 ＋28/365）＝2,373,24
　  2 元（元以下四捨五入）。
  自93年1 月1 日至93年7 月20日止，計7 月又20天（199 天
    ），申報地價為每平方公尺1,840 元：
　　1,840 元×767.97㎡×0.09×199/365 ＝69,337元（元以下
　  四捨五入）。
  以上＋＝2,442,579元。
(二)93年7 月21日起至94年3 月7 日止，計230 天，占用原告單獨
  所有系爭第807 之2 地號面積767.97平方公尺土地，申報地價
  為每平方公尺1,840 元：
  1,840 元×767.97㎡×0.09×230/365 ＝80,138（元以下四捨
  五入）。
(三)94年3 月8 日起至94年8 月27日止，計173 天，占有原告系爭
  第807 之2 地號土地0.84平方公尺，申報地價為每平方公尺
  1,840 元：
　1,840 ×0.84㎡×0.09×173/365 ＝66元（元以下四捨五入）
  。
以上(一)＋(二)＋(三)合計為2,522,783元。
